【裁判字號】    90,再易,4
【裁判日期】    920108
【裁判案由】    聲請再審
【裁判全文】
臺灣新竹地方法院民事判決  九十年度再易字第四號
    再審原  告  丙○○
                丁○○
                甲○○
                戊○○
                己○○
    共      同
    訴訟代理人  張清浩律師
    再審被  告  乙○○
                庚○○
                辛○○
    共      同
    訴訟代理人  張堂歆律師
右當事人間請求聲請再審事件，再審原告對於民國九十年二月十四日本院八十九年度
簡上字第六九號確定判決提起再審之訴，本院判決如左：
    主      文
再審之訴駁回。
再審訴訟費用由再審原告負擔。
    事      實
甲、再審原告部分：
壹、聲明：
一、本院八十九年度簡上字第六九號、八十九年度竹北簡字第六十號確定判決廢棄。
二、確認再審被告就再審原告所有之新竹縣關西鎮○○段一五０、一五五、一五六地
    號等三筆土地之權利範圍（丙○○、丁○○、甲○○、戊○○各人持分皆為八分
    之一，己○○持分皆為四分之一）之四分之一之移轉登記請求權不存在。
貳、陳述：
    本院八十九年度簡上字第六九號確定判決認移轉登記請求權時效應自再審原告辦
    妥繼承登記時起算，已違背最高法院六十三年台上字第一八八五號判例，而違反
    民法第一百二十八條，而有適用法規顯有錯誤之情形。理由如下：
一、原確定判決認為當再審被告於民國六十年間先後取得本院六十年訴字第二四二號
    、臺灣高等法院六十年上字第八二六號、最高法院六十年台上字第四二００號確
    定判決時，已多一個選擇是否行使代位權之機會，則顯然再審被告於當時即已達
    前開判例所謂之得行使請求權之狀態。至於六十年間確定判決之義務人鄭張四妹
    是否辦理繼承登記或在其死後其繼承人（包括再審原告及訴外人鄭詹秀蘭等人）
    是否辦理繼承登記？能否移轉土地？均非所問，只需權利人可行使請求權，時效
    即開始起算。
二、依據土地登記規則第二十八條第四款之規定，權利人得單獨申請因法院判決確定
    之登記，因此再審被告並無不能行使請求權之情形。即本件再審被告於六十年間
    之判決確定後，既得以代位義務人辦理繼承登記之方式行使移轉登記請求權，則
    時效應自當時即開始起算。
三、況縱在鄭張四妹死後，其繼承人包括再審原告等人均仍受原確定判決之拘束，再
    審被告仍能依據確定判決代位辦理繼承登記及所有權移轉登記，其請求權之行使
    毫無法律上之障礙，時效期間自應繼續進行。原確定判決認應自再審被告於八十
    六年間辦妥登記時起算，顯然違反最高法院六十三年台上字第一八八五號判例及
    民法第一百二十八條，確顯有適用民法第一百二十八條錯誤之違法。
四、再審被告憑前開確定判決辦理土地繼承登記已逾七年之核課遺產稅之期間，無須
    繳納遺產稅，其等怠於行使權利，不值同情。
乙、再審被告部分：
壹、聲明：如主文第一項所示。
貳、陳述：
    依本院六十年訴字第二四二號、臺灣高等法院六十年上字第八二六號、最高法院
    六十年台上字第四二００號確定判決，再審原告等應先辦理繼承登記而登記為所
    有權人名義後，方移轉登記予再審被告，則再審被告依判決而確定之移轉登記請
    求權，自以債務人辦理繼承登記後始起算時效期間，非於判決確定時起算。因在
    再審原告辦理繼承登記前，該土地名義人尚非再審原告，自無從辦理移轉登記，
    則再審被告之請求權尚處於不得行使之狀態，時效期間則尚未繼續進行，自無罹
    於時效。原審判決並無違誤，再審原告提起再審為無理由。
丙、本院依職權調閱本院八十九年度簡上字第六九號確認請求權不存在事件全卷。
    理      由
一、再審原告主張：本件再審被告於六十年間先後取得本院六十年訴字第二四二號、
    臺灣高等法院六十年上字第八二六號、最高法院六十年台上字第四二００號判決
    確定後，依據土地登記規則第二十八條第四款之規定，即得以代位義務人辦理繼
    承登記之方式行使移轉登記請求權，則時效應自當時即開始起算；況縱在訴外人
    鄭張四妹死後，其繼承人包括再審原告等人均仍受原確定判決之拘束，再審被告
    仍能依據確定判決代位辦理繼承登記及所有權移轉登記，其請求權之行使毫無法
    律上之障礙，亦已逾繳納遺產稅款之期間，則時效期間自應繼續進行，原確定判
    決認再審被告於六十年間先後取得前開確定判決時已多一個選擇是否行使代位權
    之機會，顯然已達前開判例所謂之得行使請求權之狀態，原確定判決竟仍以時效
    應自再審被告於八十六年間辦妥登記時起算，違反最高法院六十三年台上字第一
    八八五號判例及民法第一百二十八條，確顯有適用民法第一百二十八條錯誤之違
    法等語。
二、再審被告則以：依本院六十年訴字第二四二號、臺灣高等法院六十年上字第八二
    六號、最高法院六十年台上字第四二００號確定判決，再審原告等應先辦理繼承
    登記而登記為所有權人名義後，方移轉登記予再審被告，則再審被告依判決而確
    定之移轉登記請求權，自以債務人辦理繼承登記後始起算時效期間，非於判決確
    定時起算。因在再審原告辦理繼承登記前，該土地名義人尚非再審原告，再審被
    告自無從辦理移轉登記，故再審被告之請求權處於不得行使之狀態，時效期間未
    繼續進行，從而自無罹於時效可言，是原審判決為再審原告敗訴之判決，並無違
    誤，再審原告提起再審為無理由等語，資為抗辯。
三、按確定判決適用法規顯有錯誤者，得以再審之訴對於確定終局判決聲明不服，民
    事訴訟法第四百九十六條第一項第一款定有明文。所謂適用法規顯有錯誤者，係
    指確定判決所適用之法規顯然不合於法律規定，或與司法院現尚有效之大法官會
    議之解釋，或法院尚有效之判例顯然違反者而言，而確定判決就特定之法律規定
    事項表示之法律上意見（通稱法律見解），除顯係誤用前述之法規、解釋及判例
    外，應無適用法規顯有錯誤之可言，此觀之最高法院六十三年台再字第六七號判
    例意旨即明。又再審之訴顯無再審理由者，得不經言詞辯論，以判決駁回之，民
    事訴訟法第五百零二條第二項亦定有明文。
四、查原確定判決理由欄第五點載明：「按『因繼承、強制執行、公用徵收或法院之
    判決，於登記前已取得不動產物權者，非經登記，不得處分其物權。』，民法第
    七百五十九條定有明文。準此，在繼承人尚未辦妥繼承登記前，債權人本不得直
    接請求債務人為所有權之移轉登記，惟為訴訟經濟起見，實務上准債權人就請求
    債務人為繼承登記及所有權之移轉登記合併起訴，但仍應有先後之分，即必須先
    辦妥繼承登記後再辦理移轉登記。查，本院六十年度訴字第二四二號判決係命上
    訴人之被繼承人鄭張四妹將土地辦理繼承登記『後』將該系爭土地所有權移轉登
    記與上訴人及其他共同利益人，是被上訴人辯稱必待上訴人辦妥繼承登記後，被
    上訴人之移轉登記請求權才有行使之可能，尚非無據。次按消滅時效，自請求權
    可以行使時起算，民法第一百二十八前段定有明文。所謂請求權可行使時，乃指
    權利人得行使請求權之狀況而言，在通常情形，於權利成立並生效時，請求權即
    可行使，惟定有條件或期限之請求權，其時效的起算，必須請求權的行使無法律
    上之障礙之際，時效期間始得開始進行（最高法院五十三年台上字第三三六五號
    、六十三年度台上字第一八八五號判例參照）。本件辦理繼承登記既為移轉登記
    之先決要件，未辦妥繼承登記應屬辦理移轉登記之障礙事由，故移轉登記請求權
    之時效期間應自辦畢繼承登記時起算。上訴人主張確定判決命上訴人等為繼承登
    記及移轉登記，則被上訴人已經得持該判決向地政機關辦理繼承登記與移轉登記
    而不須上訴人等協力，被上訴人所得行使之請求權並無處於不得行使之狀態。惟
    查，辦理繼承登記時應繳納遺產稅（遺產及贈與稅法第八條前段參照），而納稅
    乃人民應盡之公法上之義務，具有不可替代性，自不得強令債權人應代債務人預
    繳債務人必須負擔之遺產稅。所謂得代位辦理繼承登記，應僅為了強制執行之順
    利，讓債權人多一個選擇是否行使代位權之機會，而非課以債權人必需代位債務
    人為辦理繼承登記之義務，始符合公平原則。本件因上訴人之被繼承人鄭張四妹
    自本院六十年判決確定後均不辦理繼承登記，至上訴人之被繼承人鄭四張妹於七
    十年間死亡後，上訴人等遲至八十六年間始辦理繼承登記，故移轉登記之請求權
    時效應自斯時起算。上訴人主張被上訴人之移轉登記請求權應自本院六十年度訴
    字第二四二號判決確定時起算，洵非可採。」等語，業已詳細表明辦理繼承登記
    既為移轉登記之先決要件，未辦妥繼承登記應屬辦理移轉登記之障礙事由，故移
    轉登記請求權之時效期間應自辦畢繼承登記時起算，至所謂得代位辦理繼承登記
    ，應僅為了強制執行之順利，讓債權人多一個選擇是否行使代位權之機會，而非
    課以債權人必需代位債務人為辦理繼承登記之義務，移轉登記請求權之時效期間
    仍應自再審原告辦妥繼承登記時起算之法律見解。
五、按請求權，因十五年間不行使而消滅；因起訴而中斷之時效，自受確定判決或因
    其他方法訴訟終結時，重行起算，民法第一百二十五條前段、一百三十七條第二
    項定有明文。而命被告辦理所有權移轉登記之確定判決，係強制執行法第一百三
    十條所謂命該被告為一定之意思表示，雖原告得持該確定判決向該管地政機關申
    請為所有權移轉登記，毋待被告之協同辦理，但在登記程序上，祗有得以該確定
    判決為證明登記原因文件之一種效用而已，亦即所有權移轉契約之代替物，不能
    視同已經登記完畢，自難謂原告之請求權已獲得滿足，此見解亦為我國最高審判
    機關所採用（最高法院八十九年度台上字第一四五三號裁判意旨參照）。再審原
    告雖主張：原確定判決所持前開理由，違反最高法院六十三年台上字第一八八五
    號判例及民法第一百二十八條，顯有適用民法第一百二十八條錯誤之違法云云，
    然原確定判決所執此部分理由，與首開見解要屬相符。且最高法院六十三年台上
    字第一八八五號判例雖謂：民法第一百二十八條規定，消滅時效自請求權可行使
    時起算，所謂請求權可行使時，乃指權利人得行使請求權之狀態而言。至於義務
    人實際上能否為給付，則非所問等語，然原確定判決則係就未辦妥繼承登記之不
    動產，權利人何時得行使移轉登記請求權乙節，為更進一步之闡述並表明其法律
    意見，實難謂與上開判例有悖，更無顯然違反民法第一百二十八條規定之情形。
六、綜上所述，原確定判決本於其確信之法律見解，認再審被告之移轉登記請求權既
    應自八十六年間辦妥繼承登記起算，從而再審原告主張本院六十年度訴字第二四
    二號判決後已逾二十八年而提出時效消滅抗辯，請求確認再審被告就再審原告所
    有之系爭土地之權利範圍（丙○○、丁○○、甲○○、戊○○各人持分皆為八分
    之一，己○○持分皆為四分之一）之四分之一之移轉登記請求權不存在，並無理
    由，因而駁回再審原告之訴而告確定，揆諸首開判例及說明，其適用法律並無顯
    然之錯誤可指，再審原告以已為原確定判決所不採納之法律見解為其對原確定判
    決提起再審之訴之理由，指摘原確定判決適用最高法院六十三年台上字第一八八
    五號判例及民法第一百二十八條顯有錯誤云云，並不足採，其再審為顯無理由，
    爰不經言詞辯論，予以駁回。
七、依民事訴訟法第五百零二條第二項、第七十八條，判決如主文。
中      華      民      國    九十二    年        一      月    八      日
                                  臺灣新竹地方法院民事第一庭
                                        審判長法    官  蔡孟芳
                                              法    官  林南薰
                                              法    官  鄭子俊
右為正本係照原本作成。
本判決不得上訴。
~B法院書記官  林美足
中      華      民      國    九十二    年        一      月    八      日


司法院資訊處製作；財團法人民間司法改革基金會備份。
